【裁判字號】    99,上訴,2319
【裁判日期】    990831
【裁判案由】    毒品危害防制條例
【裁判全文】
臺灣高等法院刑事判決                99年度上訴字第2319號
上  訴  人  臺灣桃園地方法院檢察署檢察官
上  訴  人
即  被  告  甲○○
選任辯護人  劉世興律師
上列上訴人因被告違反毒品危害防制條例案件，不服臺灣桃園地
方法院99年度訴字第157號，中華民國99年4月29日第一審判決（
起訴案號：臺灣桃園地方法院檢察署98年度偵字第23564號），
提起上訴，本院判決如下：
    主  文
原判決撤銷。
甲○○意圖販賣而持有第三級毒品，處有期徒刑參年陸月，扣案
第三級毒品愷他命共拾壹包（驗前毛重壹零貳壹點貳伍公克，驗
前純質淨重約陸零貳點伍參柒伍公克）均沒收。
    事  實
一、甲○○明知愷他命為毒品危害防制條例所列管之第三級毒品
    ，非經許可，不得擅自意圖販賣而持有，竟於民國98年10月
    21日夜間在桃園縣桃園市巨蛋體育館附近，原為供己施用，
    而以新台幣（下同）30萬元之代價，向某年籍姓名均不詳之
    成年人購買第三級毒品愷他命11包，旋取用少許摻入香煙中
    施用，嗣因其所購得之愷他命數量遠超過其個人短期內施用
    之所需，竟萌意圖販賣而持有第三級毒品愷他命之犯意，將
    所持有第三級毒品愷他命11包（驗前毛重1021.25公克，純
    度百分之59，驗前純質淨重約602.5375公克）藏放在其所駕
    駛之車號BY-246 1號自用小客車駕駛座腳踏墊下及排檔桿旁
    之背包內，伺機轉售予不特定人施用，以賺取差價牟利，嗣
    於98年10月22日凌晨1時20分許，在桃園縣龜山鄉○○路與
    忠義路路口為警當場攔檢查獲，並扣得上開毒品，始悉上情
    。
二、案經行政院海岸巡防署海岸巡防總局北部地區巡防局移送臺
    灣桃園地方法院檢察署檢察官偵查起訴。
    理  由
壹、證據能力
    按被告以外之人於審判外之言詞或書面陳述，除法律有規定
    者外，不得作為證據，刑事訴訟法第159條第1項固有明文。
    惟被告以外之人於審判外之陳述，經當事人於審判程序同意
    作為證據，法院審酌該言詞陳述或書面陳述作成時之情況，
    認為適當者，亦得為證據；當事人、代理人或辯護人於法院
    調查證據時，知有上開刑事訴訟法第159條第1項不得為證據
    之情形，而未於言詞辯論終結前聲明異議者，視為有前項之
    同意，刑事訴訟法第159條之5亦有明文。經查：本案認定事
    實所引用之本件卷內所有卷證資料（包含人證與文書證據、
    物證等證據），並無證據證明係公務員違背法定程序所取得
    ，且被告於本院審理時對本院提示之卷證均未爭執其證據能
    力，且卷內之文書證據，亦無刑事訴訟法第159條之4之顯有
    不可信之情況與不得作為證據之情形，從而，依刑事訴訟法
    第159條至159條之5之規定，本案以下認定事實所引用之證
    據（包含人證與文書證據、物證等證據），均有證據能力，
    合先敘明。
貳、實體方面
一、訊據被告甲○○固對於上揭時間、地點，為警查獲持有上開
    第三級毒品愷他命等情坦承不諱，惟矢口否認有何意圖販賣
    而持有第三級毒品犯行，辯稱：「上開扣案愷他命係伊在網
    路上以新臺幣（下同）30萬元之價格，向某真實姓名不詳之
    人購買，於查獲前在桃園巨蛋交易之毒品，係供伊自己施用
    ，並無轉售他人之意圖，洵無意圖販賣而持有第三級毒品犯
    行。」云云，經查：
  (一)被告先於98年10月21日夜間在桃園縣桃園市巨蛋體育館附近
    ，為供己施用，以30萬元之代價，向某年籍姓名均不詳之成
    年人購買第三級毒品愷他命11包，旋取用少許摻入香煙中施
    用，並將所持有第三級毒品愷他命11包（驗前毛重1021.25
    公克，驗前純質淨重約602.5375公克）藏放在其所駕駛之車
    號BY-2461號自用小客車駕駛座腳踏墊下及排檔桿旁之背包
    內，嗣於98年10月22日凌晨1時20分許，在桃園縣龜山鄉○
    ○路與忠義路路口為警攔檢查獲，並扣得上開毒品，而扣案
    之白色粉末11包，確含第三級毒品愷他命成分（驗前毛重10
    21.25公克，純度百分之59，驗前純質淨重約602.5375公克
    ），有扣押物品目錄表及內政部警政署刑事警察局98年12月
    9日刑鑑字第0980149124號函在卷可稽（見偵卷第13、18、1
    9、104頁）。
  (二)按意圖販賣而持有毒品罪，係行為人原無販賣營利之意圖，
    於購入或因其他原因取得毒品後，始另行起意販賣營利者而
    言。如非以營利售賣意圖而販入，或因其他原因而持有，嗣
    起意圖利售賣，尚未著手於賣出行為，始成立意圖販賣而持
    有毒品罪責（最高法院90年度台上字第2046號、95年度台上
    字第3574號及96年度台上字第3859號判決意旨參照）。又所
    謂「意圖」，乃犯罪構成之主觀違法要素，亦屬犯罪成立之
    要件，而行為人是否具有販賣之意圖，必須有相當之客觀事
    實，足以表明其主觀意念之遂行性及確實性，始足當之。且
    販賣毒品之營利意圖，應從客觀上之社會環境、情況及證人
    、物證等資料，依據證據法則綜合研判認定。被告雖辯稱持
    有上開愷他命僅為供己施用，並無販賣之意圖云云。然查：
  1.被告於原審及本院審理時供稱其於被查獲前一晚曾施用愷他
    命（見原審卷第71頁及本院99年8月19日審判筆錄），而其
    於為警查獲後所採尿液經送鑑驗結果，確呈愷他命陽性反應
    ，有臺灣尖端先進生技醫藥股份有限公司98年11月13日濫用
    藥物尿液檢驗報告總覽及報告各乙紙在卷可稽（見偵卷第10
    7、110頁），固足認被告確有施用第三級毒品愷他命之行為
    ，且本件查無任何積極證據足認被告於購入上開愷他命時，
    即有營利之意圖而得認其有販賣愷他命之犯行，自難遽認被
    告於購入上開愷他命之初，即基於意欲賣出營利之意圖而販
    入，依「罪證有疑，利歸被告」之證據法則，應認被告最初
    係以供自己施用之意圖而購買上開愷他命。
  2.被告雖辯稱扣案愷他命係供己施用，一次大量購買較便宜云
    云。惟被告對其施用愷他命之數量、次數及扣案愷他命可施
    用期間等節，於警詢時供稱其一天施用愷他命之數量約10克
    等語（見偵卷第42頁），於偵查中亦供稱其一天施用愷他命
    之數量約10克等語（見偵卷第60頁），於原審審理時供稱其
    一天施用愷他命超過5次，數量沒計算等語（見原審卷第71
    頁、第72頁反面）。綜合以上被告歷次供詞，扣案之第三級
    毒品愷他命11包驗前毛重1021.25公克，純度百分之59，驗
    前純質淨重約602.5375公克，如依被告所述每日施用約10公
    克之消耗速度，被告約須100日始消耗完畢，少見施毒者屯
    積如此大量毒品供己施用，因就毒品之保存而言，愷他命會
    因空氣間之水氣而有受潮之情形，衡情一般人亦不致一次購
    買約1021.25公克之愷他命，承受毒品因受潮而變質之風險
    。況依被告所述其係自網站上向年籍姓名均不詳之成年人購
    買毒品，其就該不知名之成年人取得毒品之重量、價格等節
    均無所知悉，則其從何認定購入毒品之價格顯較便宜。又被
    告於本院審理時供稱案發時其失業中，並無收入，卻一次購
    買價值高達30萬元之愷他命屯積施用，實啟人疑竇，被告雖
    辯稱當時其有存款40、50萬元，足以支付云云，惟被告亦須
    日常生活花費，豈有可能將多數存款用以購買大量毒品屯積
    施用？顯其所辯將大多數存款用以一次購買大量愷他命供己
    施用較便宜云云，要與常情有違，殊不足採。
  3.按行政院衛生署管制藥品管理局於94年6月出版之「濫用藥
    物檢驗相關解釋彙編」載明：「依據Clarke's Analys is o
    f Drugs and Poisons乙書第3版之記述：Ketamine靜脈注射
    劑量每公斤體重使用1至4.5毫克，肌肉注射劑量每公斤使用
    6.5至13毫克，惟產生作用之程度，因個人體質、使用方式
    及對藥物耐受性不同而異；另依據Disposition of Toxic
    Drugs and Chemicals in Man一書第5版記載，…有3名成人
    使用Ketamine靜脈注射或肌肉注射900至1000毫克後致死案
    例」等語（見該書第206頁、第207頁），且行政院衛生署管
    制藥品管理局函釋：愷他命致死劑量約為77mg/kg（本院97
    年度上訴字第5481號判決要旨參照）。又愷他命之誘導麻醉
    劑量如以靜脈注射方式給藥約為每公斤1至4.5毫克，如以肌
    肉注射方式給藥則約為每公斤6.5至13毫克，藥物濫用者一
    般施用劑量為50毫克，鼻吸使用劑量為60至100毫克，曾有
    靜脈注射或肌肉注射愷他命900至1000毫克而致死之案例（
    最高法院98年度台上字第4367號、本院98年度上訴字第334
    號判決要旨參照）。查本件被告購入之愷他命經鑑驗為驗前
    總毛重1021.25公克，且純度約59%，已如前述，數量龐大，
    被告雖辯稱伊有施用愷他命，一天施用約5次10公克云云，
    較一般常人用量為多，依被告所辯次數，參諸前開說明，核
    與一般施毒者之常態相悖，應係被告犯罪後為掩飾其一次購
    買、持有如此大量愷他命之託詞，殆無疑義。
  4.從而，被告辯稱扣案愷他命僅供己施用，一次大量購買較便
    宜云云，要屬事後卸責之詞，不足採信。被告顯於購入扣案
    之第二級毒品甲基安非他命後，見數量龐大，非短期內可施
    用完畢，而萌生伺機販賣營利之意圖而持有之。
  (三)綜上所述，本件檢察官固除被告持有扣案大量第三級毒品愷
    他命外，未能提出通聯記錄或販賣毒品工具電子磅砰等其他
    更足以證明被告意圖販賣第三級毒品之證據，惟由被告一次
    購買價值達30萬元之第三級毒品愷他命，且數量達總毛重10
    21.25公克，純度約59%，顯逾一般人中、短期施用之數量等
    情，足徵被告確有意圖販賣而持有扣案第三級毒品愷他命牟
    利之故意。本件事證明確，被告意圖販賣而持有第三級毒品
    犯行，洵堪認定，應予依法論科。
二、按法規之制定與法規之修正，如有特定生效日之必要者，依
    中央法規標準法第14條或第20條第2項準用第14條之規定，
    應分別特定其施行日期。法規制定或前次修正基於特殊因素
    所特定之施行日期，並不適用於日後修正或再次修正之條文
    。又法律之制定或修正，若未明定施行日期者，中央法規標
    準法雖未規定應自何時生效，然法律既經制定或修正並經總
    統公布，自應依一般原則，自公布日起算至第3日發生效力
    （參見司法院98年6月29日院台廳刑一字第0980014643號函
    ）。又92年7月9日修正公布之毒品危害防制條例第36條規定
    ：「本條例自公布後6個月施行」，其立法理由謂：「( 一)
    依修正草案第2條第3項規定，法務部需會同衛生署成立審議
    委員會每3個月定期檢討調整毒品之分級及品項，而本次新
    增第4級毒品，有需要在新法施行前先經該審議會檢討後再
    調整公布，爰預留6個月緩衝期，以利處理。(二) 依本條例
    新修正之規定，有必要再訂定相關子法及修正相關法規，以
    配合本條例之施行，故亦有需要預留適當緩衝期，以利訂頒
    相關子法及相關法規之配合修正」，故該條規定，顯係因應
    該次修正之需，始預留適當之緩衝期，故其後修正條文之施
    行日期尚難援引此一規定而為標準，若未明定施行日期者，
    自應依一般原則，自公布日起算至第3日發生效力。是以總
    統於98年5月20日以華總一義字第09800125141號令修正公布
    毒品危害防制條例第4、11、11之1、17、20、25條條文，依
    上開說明，修正條文應自公布日起第3日即98年5月22日發生
    效力，合先敘明。
三、查愷他命係毒品危害防制條例第2條第2項第3款明定之第三
    級毒品，被告意圖販賣而持有第三級毒品愷他命之犯行，係
    犯同條例第5條第3項意圖販賣而持有第三級毒品罪。又被告
    購買第三級毒品後至意圖販賣而持有毒品前之單純持有第三
    級毒品行為，為意圖販賣而持有第三級毒品之高度行為所吸
    收，不另論罪，附此敘明。
四、原審不察，認被告持有扣案之第三級毒品愷他命僅供己施用
    ，僅成立持有第三級毒品純質淨重20公克以上之犯行，與本
    院認定之事實不同。被告以：「其僅成立98年5月20日修正
    公布之毒品危害防制條例第11條第5項之持有第三級毒品純
    質淨重20公克以上罪，依該條例第36條規定於公布後6個月
    後始施行，被告行為時為98年10月22日，在施行日前，屬不
    罰行為。」為由提起上訴，惟本院認被告係成立意圖販賣而
    持有第三級毒品罪，並非僅成立98年5月20日修正公布之毒
    品危害防制條例第11條第5項之持有第三級毒品純質淨重20
    公克以上罪，況法律既經制定或修正並經總統公布，應依一
    般原則，自公布日起算至第3日發生效力，亦非如被告所稱
    自公布後6個月始施行，均如前述，被告上訴並無理由；而
    檢察官提起上訴，認被告確有意圖販賣而持有第三級毒品之
    犯行，指摘原判決，為有理由，原判決既有前開可議之處而
    無可維持，自應由本院將原判決予以撤銷。爰審酌被告為高
    中肄業，已足以判斷是非，猶為一己私利，意圖販售第三級
    毒品營利，助長社會不良風氣，所為非是，加上本案查扣之
    愷他命數量達毛重1021.25公克，純度百分之59，驗前純質
    淨重約602.5375公克，並其素行、犯罪動機、目的係一時貪
    利、手段，犯罪後否認犯行之態度等一切情狀，量處如主文
    第2項所示之刑，以資懲儆。
四、沒收部分：
  (一)按毒品危害防制條例第2條第2項規定，毒品依其成癮性、濫
    用性及對社會危害性分為四級，並就製造、運輸、販賣、意
    圖販賣而持有、以非法方法使人施用、引誘他人施用及轉讓
    等不同品項毒品之行為，分別定其處罰。至施用或持有第三
    、四級毒品，因其可罰性較低，故予除罪化，僅就施用及持
    有第一、二級毒品科以刑罰。惟鑑於第三、四級毒品均係管
    制藥品，特於同條例第11條之1明定無正當理由，不得擅自
    持有；第18條第1項後段復規定查獲之第三、四級毒品，無
    正當理由而擅自持有者，沒入銷燬之；從而，依同條例第18
    條第1項後段應沒入銷燬之毒品，專指查獲之施用、持有第
    三、四級毒品而言；倘係查獲之製造、運輸、販賣、意圖販
    賣而持有、以非法方法使人施用、引誘他人施用或轉讓之第
    三、四級毒品，既屬同條例相關法條明文規定處罰之犯罪行
    為，即非該條項應沒入銷燬之範圍。又同條例第19條第1項
    所定「供犯罪所用或因犯罪所得之物」，係指犯第4條至第9
    條、第12條、第13條或第14條第1項、第2項之罪所用或所得
    之物，不包括毒品本身在內，自不得為第三、四級毒品之沒
    收依據（以犯第4條第3項販賣第三級毒品罪為例，其供犯罪
    所用之物，當指「供販賣第三級毒品所用之物」而言；第三
    級毒品本身為販賣之標的，為遂行販賣該毒品使用之物，始
    屬「供犯罪《犯第4條第3項之販賣第三級毒品罪》所用之物
    」，其理至明）。同條例對於查獲之製造、運輸、販賣、意
    圖販賣而持有、以非法方法使人施用、引誘他人施用及轉讓
    第三、四級毒品之沒收，並無特別規定，如其行為已構成犯
    罪，則該毒品即屬不受法律保護之違禁物，應回歸刑法之適
    用，依刑法第38條第1項第1款之規定沒收之（最高法院95年
    度台上字第911號判決意旨參照）。
  (二)經查：扣案之第三級毒品愷他命11包（驗前毛重1021.25公
    克，推估之驗前純質淨重約602.5375公克），係屬被告所有
    ，業據被告供承在卷，自屬違禁物無訛，且因該等外包裝與
    其內之愷他命難以析離完盡，除檢驗用罄部分業已滅失毋庸
    宣告沒收外，參諸前開說明，均應依刑法第38條第1項第1款
    之規定宣告沒收。
據上論斷，應依刑事訴訟法第369條第1項前段、第364條、第299
條第1項前段，毒品危害防制條例第5條第3項，刑法第11條、第
38條第1項第1款，判決如主文。
本案經檢察官鄭富銘到庭執行職務。
中    華    民    國    99    年     8    月    31    日
                  刑事第十七庭  審判長法  官  王聰明
                                      法  官  陳憲裕
                                      法  官  黃雅芬
以上正本證明與原本無異。
如不服本判決，應於收受送達後10日內向本院提出上訴書狀，其
未敘述上訴之理由者並得於提起上訴後10日內向本院補提理由書
（均須按他造當事人之人數附繕本）「切勿逕送上級法院」。
                                      書記官  鄭雅云
中    華    民    國    99    年    8     月    31    日
附錄：本案論罪科刑法條全文
毒品危害防制條例第5條
意圖販賣而持有第一級毒品者，處無期徒刑或10年以上有期徒刑
，得併科新臺幣7百萬元以下罰金。
意圖販賣而持有第二級毒品者，處5年以上有期徒刑，得併科新
臺幣5百萬元以下罰金。
意圖販賣而持有第三級毒品者，處3年以上10年以下有期徒刑，
得併科新臺幣3百萬元以下罰金。
意圖販賣而持有第四級毒品或專供製造、施用毒品之器具者，處
1年以上7年以下有期徒刑，得併科新臺幣1百萬元以下罰金。

司法院資訊處製作；財團法人民間司法改革基金會備份。
